最高法院民事判決　　　　　　　　　　111年度台上字第900號
上　訴　人　蔡黃雪蘭
訴訟代理人　洪 俊 誠律師
上　訴　人　蔡 大 森
共　　　同
訴訟代理人　林 春 榮律師
被 上訴 人　蔡 丁 生
　　　　　　蔡 煥 桂
　　　　　　蔡 泗 龍
共　　　同
訴訟代理人　劉 建 成律師
被 上訴 人　蔡 瑞 鳳
　　　　　　蔡 玲 瓏
　　　　　　蔡 淑 芬

共　　　同
訴訟代理人　石 娟 娟律師
被 上訴 人　蔡 大 元
訴訟代理人　張 昱 裕律師
上列當事人間請求返還不當得利等事件，上訴人對於中華民國11
0年11月9日臺灣高等法院臺中分院第二審判決（110 年度重上字
第1號），提起上訴，本院判決如下：
    主  文
原判決廢棄，發回臺灣高等法院臺中分院。
    理  由
一、被上訴人主張：
  ㈠伊等與上訴人蔡大森同為訴外人蔡謀江（民國75年0 月00日
    死亡）、蔡陳春（95年0 月00日死亡）之子女，上訴人蔡黃
    雪蘭為蔡大森之配偶。蔡謀江之全體繼承人除蔡陳春、伊等
    及蔡大森（下稱大房繼承人）外，尚有二房、三房繼承人即
    訴外人蔡貝琪等6 人。蔡謀江之全體繼承人於75年3月3日簽
    立遺產分割協議書，蔡貝琪等6 人先後簽立收據（下稱收據
    ），分別取得該收據所列之財產，其餘遺產則由大房繼承人
    取得，並按應繼分比例維持共有（下稱共有財產），由蔡大
    森負責管理。
  ㈡嗣因被上訴人蔡大元請求分產，於86年3 月間製作不動產評
    估報告總覽（下稱不動產總覽）暨其附件㈠、㈡所示共 119
    筆之土地清冊（下稱土地清冊）及手寫計算書（下稱計算書
    ），據以清查及估算共有財產，約定被上訴人蔡瑞鳳、蔡玲
    瓏、蔡淑芬（下稱蔡瑞鳳3人）各分得新臺幣（下同）1,500
    萬元；蔡大元與蔡陳春、蔡大森、被上訴人蔡丁生、蔡泗龍
    、蔡煥桂（下稱蔡陳春5人），於86年3月21日訂立分產協議
    書（下稱協議書），約定蔡陳春5 人給付蔡大元1億1,000萬
    元，蔡大元對共有財產之權利，依比例讓與蔡陳春5 人。蔡
    陳春死亡後，其對於共有財產之權利，由被上訴人及蔡大森
    平均繼承（下稱最終繼承比例）。
  ㈢重劃前坐落臺中市○○區○○段000000000000000000000
    00 地號土地，權利範圍均10分之4（重劃後為臺中市○○區
    ○○段0000000地號土地，下稱系爭土地）屬共有財產之一
    部，蔡謀江於70年9 月24日借名登記為蔡黃雪蘭所有（下稱
    系爭借名契約）。蔡謀江死亡後，由大房繼承人繼承該契約
    關係；蔡陳春死亡後，再由伊等、蔡大森繼承。詎蔡大森未
    經伊等同意，於95年8月28日與蔡黃雪蘭共同以4,932萬6,90
    0 元（下稱系爭款項），將系爭土地出售予訴外人張梧桐、
    張和國、張和明、張和忠等人（下稱張梧桐4人），並於 95
    年9 月15日辦畢移轉登記，將該款項據為己有。系爭借名契
    約嗣經伊等終止，上訴人自應返還系爭款項。
  ㈣依民法第179條、第226條第1 項（對蔡黃雪蘭）、適用或類
    推適用民法第544 條規定（對蔡大森），求為命上訴人各依
    第一審判決附表（下稱附表）金額欄給付，及加計蔡黃雪蘭
    自95年9月18日、蔡大森自109年4月1日起算法定遲延利息，
    並負不真正連帶責任之判決（民法第226條第1項規定，為原
    審所追加）。
二、上訴人辯以：
  ㈠系爭土地為蔡黃雪蘭所購買，非屬蔡謀江之遺產，亦非共有
    財產，未成立系爭借名契約。
  ㈡縱認系爭借名契約存在，惟因蔡謀江死亡而消滅，被上訴人
    之借名登記物返還、不當得利返還、繼承回復等請求權均已
    罹時效而消滅。
  ㈢否認不動產總覽及土地清冊之真正。蔡大森不受原審106 年
    度重上更㈡字第46號清償債務事件確定判決爭點效之拘束；
    蔡黃雪蘭非該確定判決當事人，更不受拘束。
  ㈣蔡大森未受委任管理共有財產，蔡黃雪蘭出售系爭土地，與
    蔡大森無涉。蔡陳春之遺產尚未協議分割，仍由全體繼承人
    公同共有，被上訴人不得分別請求蔡大森為給付。
三、原審維持第一審所為被上訴人勝訴之判決，駁回上訴人之上
    訴，理由如下：
  ㈠蔡謀江之全體繼承人，為大房、二房、三房繼承人共15人。
    二房、三房繼承人於76年2、3月間，各簽立收據，各自取得
    該收據所列財產，其餘遺產則歸大房繼承人取得。依原審98
    年度上訴字第2581號偽造文書等刑事案件審判筆錄、蔡大森
    刑事辯護狀、刑事準備狀內容，及臺灣臺中地方法院（下稱
    臺中地院）99年度重訴字第181 號清償分擔額事件確定判決
    ，可認大房繼承人因與二、三房繼承人分割遺產而取得之財
    產，經協議暫不分配，每人按應繼分比例享有權利，並由蔡
    大森負責管理。
  ㈡蔡大元於86年間請求分產時，依土地清冊製成不動產總覽，
    再由蔡泗龍據以書立計算書，蔡瑞鳳3人各分得1,500萬元，
    共有財產由蔡陳春5 人與蔡大元依計算書比例共有。再依協
    議書所載內容，由蔡陳春5 人給付蔡大元1億1,000萬元，蔡
    大元對共有財產之權利，依計算書所載比例讓與蔡陳春5 人
    後，蔡陳春5 人就共有財產依協議書比例共有。嗣蔡陳春死
    亡，其對共有財產之權利，則按應繼分比例，由蔡大森與被
    上訴人平均繼承，其等間就該權利之公同共有關係已消滅，
    被上訴人得依最終繼承比例，各就可分得部分請求上訴人為
    給付。
  ㈢系爭土地列入土地清冊中，依證人蔡慶南、吳錦源證言，堪
    認系爭土地確係蔡謀江借名登記為蔡黃雪蘭所有，而成立系
    爭借名契約。衡諸蔡謀江之借名登記考量，蔡大森與蔡黃雪
    蘭之關係，及財產管理之目的各節，可見系爭借名契約不因
    蔡謀江死亡而終止，始符立約真意。系爭借名契約經被上訴
    人於109年3月23日為終止之意思表示，其返還請求權未罹於
    時效。
  ㈣蔡黃雪蘭於95年8月28日將系爭土地出賣予張梧桐4人，並於
    95年9 月15日辦理移轉登記，且收訖系爭款項，已不能返還
    系爭土地，即應返還系爭款項，並自知無法律上之原因時起
    附加法定利息。職是，被上訴人得依最終繼承比例，分別請
    求蔡黃雪蘭給付附表金額欄所示金額本息。
  ㈤依臺中地院107 年度易字第2216號刑事判決（下稱刑事背信
    判決），可見蔡大森與蔡黃雪蘭共同未經被上訴人同意，出
    售系爭土地，將所得款項據為己有。以故，被上訴人依民法
    第544 條規定，得請求蔡大森各賠償附表金額欄所示金額本
    息之損害。
  ㈥被上訴人請求蔡黃雪蘭返還不當得利，及蔡大森賠償損害，
    該二者為不真正連帶債務關係。從而，被上訴人依民法第17
    9條、第544條規定，分別請求上訴人給付，並負不真正連帶
    責任，為有理由，應予准許。
四、本院之判斷：
  ㈠受任人因處理委任事務有過失，或因逾越權限之行為所生之
    損害，對於委任人應負賠償之責，民法第544 條固有明文。
    惟受任人對委任事務之處理倘無過失，亦無逾越權限之行為
    ，自無賠償責任。又借名登記契約之出名人，如本於借名人
    之指示，處分借名登記財產，並將所得交予借名人，即不負
    不當得利之返還責任。另認定事實應憑證據，刑事判決所為
    事實之認定，於獨立之民事訴訟，並無拘束力；當事人依刑
    事判決認定事實及所依憑證據為主張時，民事法院仍應予調
    查審認，並將所得心證之理由記明於判決。
  ㈡系爭土地屬大房繼承人所繼承之共有財產，由蔡大森負責管
    理；蔡黃雪蘭將該土地出賣予張梧桐4 人，辦理移轉登記，
    且收訖系爭款項等事實，既為原審所認定。則出賣系爭土地
    並取得系爭款項者，似為蔡黃雪蘭。倘若如此，蔡黃雪蘭究
    係自行或依系爭土地管理人蔡大森之指示而出賣系爭土地？
    系爭款項有無轉交蔡大森？交付金額若干？攸關蔡黃雪蘭是
    否無法律上原因而受有利益，及蔡大森就其管理之共有財產
    ，有無違反其與共有人間委任契約，應負賠償責任範圍之認
    定，自應調查審認。原審未遑詳查細究，僅依刑事背信判決
    ，逕認蔡大森與蔡黃雪蘭未經被上訴人同意，共同出售系爭
    土地，將系爭款項據為己有，而各為蔡黃雪蘭、蔡大森不利
    之認定，就上訴人如何「共同」出售系爭土地及上開各節，
    俱未見於理由項下說明，並記明所依憑之證據及得心證之理
    由，除違反證據法則外，亦有判決不備理由之違誤。
  ㈢本件事實尚有未明，本院無從為法律上之判斷。上訴論旨，
    指摘原判決不當，求予廢棄，非無理由。
五、據上論結，本件上訴為有理由。依民事訴訟法第477條第1項
    、第478條第2項，判決如主文。
中    華    民    國   111    年    6     月    1     日
                      最高法院民事第三庭
                          審判長法官  鍾  任  賜  
                                法官  張  競  文  
                                法官  陳  麗  芬  
                                法官  邱  璿  如  
                                法官  方  彬  彬  
本件正本證明與原本無異
                                      書  記  官
中    華    民    國   111    年    6     月    15    日